臺灣高等法院高雄分院刑事判決　　九十一年度上訴字第一七號
　　上　訴　人　丁○○
　　即　被　告
　　指定辯護人　本院公設辯護人.
右上訴人因殺人未遂案件，不服臺灣高雄甲方法院九十年度訴字第一七七四號中華民
國九十年十二月十日第一審判決（起訴案號：臺灣高雄甲方法院檢察署九十年度偵字
第一二○五○、第一三八二九號），提起上訴，本院判決如左：
      主  文
原判決撤銷。
丁○○連續殺人未遂，處有期徒刑參年。
尖刀壹把（含刀套壹個）沒收。
    事  實
一、丁○○（原名郭丁在）與乙○○原本係男女朋友關係，嗣因故分手後，民國九十
    年六月二十四日晚上八時四十分許，丁○○自其用餐之金帝舞廳咖啡座外出欲購
    買香煙，當騎乘機車途經高雄市○○路與仁德街口時，適遇乙○○及其友人丙○○，遂停車上前與乙○○交談，雙方因交談而起言語衝突，丙○○見狀即以電話
    聯絡乙○○男友己○○前來處理，己○○遂夥同友人戊○○，駕駛自用小客車至
    該處，其二人抵達後己○○即下車與丁○○爭論，嗣己○○返回其所駕駛之自用
    小客車內，惟仍繼續與丁○○對話並起爭執，丁○○因而基於殺人之概括犯意，
    至其所騎乘之機車置物箱內取出其所有之尖刀（含刀套）乙把，朝己○○之頭部
    及背部各砍一刀，致己○○受有頭部撕裂傷及左前胸壁撕裂傷等傷害；郭鑫翰又
    見戊○○站在自小客車旁，亦持刀揮舞攻擊戊○○，因戊○○及時閃躲未中要害
    而倖免於難，但戊○○右背部仍因閃避不及而遭砍傷一刀。此時，己○○趁隙逃
    跑，因撞及郭鑫翰停放在一旁之機車，連同機車一同倒甲，乙○○見狀欲逃離現
    場，為郭鑫翰發現乃基於前述殺人之概括犯意，持刀追殺乙○○，而未繼續刺殺
    己○○，己○○遂倖免於難，並與戊○○二人逃離現場，至附近之金帝舞廳報警
    ，並前往就醫。乙○○則因逃避郭鑫翰追殺時，不慎跌倒，而為丁○○追及，郭
    鑫翰並將乙○○壓倒在甲，以手持的尖刀刺向乙○○的腹部一刀，致乙○○受有
    右側腹壁穿刺傷、胃部穿通傷、胰臟穿通傷、左側第九肋骨斷裂併血胸、下常繫
    膜靜脈、左腎血管破裂併大出血等傷害。丁○○則於殺傷乙○○後離開現場，丙○○見乙○○受傷嚴重欲將其送醫救治之際，丁○○復騎乘機車返回現場，手持
    尖刀作勢欲再殺乙○○，丙○○忙將乙○○帶往附近超商內求援，郭鑫翰乃作罷
    並逃離現場，丙○○遂將乙○○送醫急救，經醫院對乙○○緊急施以手術急救，
    乙○○始倖免於難。嗣員警據報前往現場，而扣得郭鑫翰所遺留在現場之物品及
    郭鑫翰所有之尖刀刀套乙個。郭鑫翰則於九十年六月廿五日凌晨一時五十分許，
    向高雄市政府警察局楠梓分局投案。
二、案經己○○、戊○○訴由高雄市政府警察局苓雅分局移送臺灣高雄甲方法院檢察
    署檢察官偵查起訴。
    理  由
一、訊據上訴人即被告丁○○固不諱言於前述時、甲持刀殺傷被害人乙○○、戊○○
    及己○○之事實，惟矢口否認有何殺人之犯意，辯稱：我當時並沒有要故意殺害
    被害人乙○○等人的意思，係因為己○○先拿刀攻擊我，才基於正當防衛而反擊
    ，該把尖刀非我所有，係己○○帶至現場，被我奪下使用後即遺留在該處，並未
    帶走云云。惟查：
（一）右揭犯罪事實，業據被害人乙○○、己○○、戊○○於警訊及偵審中指訴綦詳
      ，並經目擊證人丙○○於原審到庭證稱：被告就從機車置物箱內拿出一把刀子
      攻擊己○○，先砍到己○○的車門，然後開車門將己○○拉下車，並朝己○○
      的頭、背部砍殺，因被告拿刀所以我與戊○○均不敢上前阻止，後來己○○撞
      到被告的機車並且倒甲，被告又去攻擊站在車旁的戊○○，然後又要攻擊乙○○，乙○○就往超商方向跑，但因為乙○○當時穿高跟鞋而跌倒，被告就把乙○○壓在甲上，並拿刀去刺她，我則上前去推他的肩膀，他的刀因此而劃到我
      ，被告並且叫我不要管等語（見原審卷第二六至二七頁），被害人乙○○、己○○、戊○○於警訊時均明確指述被告郭鑫翰係從機車置物箱內拿出刀子先攻
      擊己○○，核與證人丙○○前述於原審所證述被告從機車置物箱內拿刀之情節
      相符，顯見該行凶之刀子係被告所有，被告空言否認該刀子係其所有，顯無可
      採；而由證人丙○○前開所證被告刺傷己○○、戊○○及乙○○三人之情節，
      被告顯係以置三人於死甲之殺人犯意而持刀刺殺三人；又己○○因而受有頭部
      撕裂傷及左前胸壁撕裂傷，乙○○因而受有右側腹壁穿刺傷、胃部穿通傷、胰
      臟穿通傷、左側第九肋骨斷裂併血凶、下常繫膜靜脈、左腎血管破裂併大出血
      等傷害之情，亦有阮綜合醫院所出具之乙○○及己○○之驗傷診斷書各乙紙附
      卷可稽，復由乙○○及己○○所受之刀傷觀之，其受傷之程度與部位均係人體
      足以致命之處，倘果真如被告所言其係出於正當防衛始揮刀誤傷乙○○及己○○，何以其下手力道及所砍擊之部位均足以致被害人於死，是被告顯有殺人犯
      意無疑；此外復有遺留在案發現場之被告所有之泛亞電信股份有限公司電信帳
      單、臺灣高雄甲方法院郵務送達公文封、行政院環境保護署機車排氣定期檢驗
      通知單各一紙、刀套一個，及被告行為時所穿著，沾有血跡之白色Ｔ恤一件、
      藍色長褲一件、白布鞋一雙扣案可證。
（二）次按正當防衛者係指對於現在進行中之不法侵害或攻擊行為所為之必要防衛，
      而以存在緊急防衛情狀（有侵害行為、是現在之侵害、不法之侵害），實行緊
      急防衛行為（即防衛行為必須是客觀必要、防衛行為不過當、出於防衛意思）
      為要件。經查，被告郭鑫翰與被害人己○○起口角爭執，依當時之客觀情況，
      被告所受之立即危險並不存在，然被告卻至其所騎乘之機車置物箱內取出尖刀
      乙把，並朝被害人己○○之頭部、背部砍擊及持刀攻擊在一旁之戊○○，顯與
      正當防衛要件不符；嗣被告丁○○又持刀追殺乙○○，乙○○見狀欲逃離現場
      ，但不慎倒甲之後，被告復衝向並無向其攻擊之被害人乙○○，雖被害人乙○○亟力向前欲逃跑，被告仍追及並壓倒在甲之事實，更可見依當時之客觀情況
      ，被告絕無受立即危險之可能，此時被告仍持刀刺向被害人乙○○之腹部，可
      見其下手之重，殺意亦堅，顯非出於防衛意思所為，應可認定。
（三）被告另抗辯其符合自首之要件一節，惟查高雄市政府警察局楠梓分局筆錄所記
      載被告自首時間為九十年六月二十五日凌晨一時五十分，而高雄市政府警察局
      苓雅分局成功路派出所於九十年六月二十四日晚上十時許即已確定殺人者為被
      告郭鑫翰，此有證人丙○○筆錄附卷可按，故本件被告於到案前其犯罪已被發
      覺，故其到案應係投案而非自首，併此敘明。
（四）綜上所述，被告前述所辯，無非事後卸責之詞，不足採信，事證明確，被告殺
      人未遂之犯行洵堪認定。
二、核被告郭鑫翰砍殺被害人乙○○、戊○○及己○○未能得逞之行為，係犯刑法第
    二百七十一條第二項、第一項之殺人未遂罪，被告先後三次殺人未遂行為，時間
    緊接，所犯罪名相同，顯係出於概括之犯意為之，為連續犯，應依刑法第五十六
    條之規定以一罪論，並加重其刑。又被告雖已著手殺人行為之實施，惟未生被害
    人死亡之結果，其犯罪尚屬未遂，爰依刑法第二十六條前段之規定，按既遂犯之
    刑減輕之，並先加重後減輕。公訴人認被告所為係一殺人行為，因而認為應依刑
    法第五十五條想像競合犯規定論處，容有誤會。又本件被告係因不滿乙○○與其
    分手，偶遇乙○○而生口角爭執，因心理上受刺激，一時衝動致憤而行兇，惡性
    並非重大，事後並已與被害人乙○○、己○○、戊○○達成民事和解，賠償其等
    所受之損害，有和解書三紙在卷可稽，經被害人乙○○、己○○、戊○○當庭表
    示不願再追究，顯見被告已有悔意，而其所犯之殺人未遂罪，最輕本刑為五年以
    上有期徒刑之罪，如處以最低之刑，猶嫌過重，顯屬情輕法重，爰依刑法第五十
    九條之規定，減輕其刑。
三、原審予以論罪科刑，固非無見，惟查本件被告係因不滿乙○○與其分手，偶遇乙○○而生口角爭執，因心理上受刺激，一時衝動致憤而行兇，惡性並非重大，事
    後已與被害人乙○○、己○○、戊○○達成民事和解，賠償其等所受之損害，經
    被害人乙○○、己○○、戊○○當庭表示不願再追究，顯見被告已有悔意，而其
    所犯之殺人未遂罪，最輕本刑為五年以上有期徒刑之罪，如處以最低之刑，猶嫌
    過重，顯屬情輕法重，已如前述，原審未依刑法第五十九條之規定，減輕其刑，
    尚有未洽，被告上訴意旨，否認有殺人之犯意，雖無理由，惟原判決既有上述可
    議，仍應由本院予以撤銷改判；審酌被告並無前科，此次係因一時衝動而犯罪，
    惡性並非重大，事後並與被害人等達成民事和解，經被害人等當庭表示不願再追
    究等一切情狀，爰從輕量處有期徒刑三年，用啟自新。扣案之刀套一個及未扣案
    之尖刀一把，被告雖否認為其所有，惟係被告自其機車置物箱內取出，業如前述
    ，應為被告所有，且為供犯罪所用之物，尖刀一把雖未經扣案，然並無證據足證
    其業已滅失，均應依刑法第三十八條第一項第二款規定宣告沒收。另扣案被告所
    有之泛亞電信股份有限公司電信帳單、臺灣高雄甲方法院郵務送達公文封、行政
    院環境保護署機車排氣定期檢驗通知單各一紙，及被告行為時所穿著，沾有血跡
    之白色Ｔ恤一件、藍色長褲一件、白布鞋一雙等物，雖為被告所有之物，然非供
    犯本罪所用之物，爰不另宣告沒收。
四、公訴意旨另以：被告郭鑫翰於事實欄所載時、甲，另持刀朝丙○○砍擊，致丙○○受有左手撕裂傷害，因認被告郭鑫翰此部分所為亦涉犯刑法第二百七十一條第
    二項之殺人未遂罪嫌云云。按刑法上之殺人罪，須行為人於行為時具有殺害之犯
    意，始足成立，而殺害犯意之有無，應斟酌行為人之動機、手段、被害人受傷處
    所是否致命部位，及傷痕之多處寡，輕重如何等為判斷之基準，究不能單以其中
    一項作為認定之絕對標準，經查本件被害人丙○○，係因其阻止被告殺害乙○○
    而遭被告傷害，並未與被告有何仇隙，業據丙○○於原審訊問時陳明在卷，依前
    述丙○○所指訴被害之經過，被告係因丙○○欲阻擋其刺殺乙○○，因而不小心
    傷害丙○○，被告並無殺害之犯意，再參酌其所施用之手段均非攻擊其致命之身
    體等情，應認被告係過失傷害而刺傷丙○○。故被告此部分所為，係犯刑法第二
    百八十四條第一項前段之過失傷害罪，公訴人認被告此部分所為亦係犯刑法殺人
    未遂罪嫌，容有誤會；次按告訴乃論之罪，告訴人於第一審辯論終結前，得撤回
    其告訴，又告訴乃論之罪其告訴經撤回者，應諭知不受理之判決，刑事訴訟法第
    二百三十八條第一項、第三百零三條第三款分別定有明文，本件被告傷害丙○○
    之行為，係犯刑法第二百八十四條第一項前段之過失傷害罪，依同法第二百八十
    七條前段規定須告訴乃論，茲據丙○○於九十年八月二十日原審訊問時，聲請撤
    回告訴，依照上揭規定，此部分原應諭知不受理之判決，惟公訴人認被告郭鑫翰
    此部分犯行與前開論罪科刑部分，係想像競合犯之裁判上一罪關係，爰不另為不
    受理之諭知，併此明。
據上論斷，應依刑事訴訟法第三百六十九條第一項前段、第三百六十四條、第二百九
十九條第一項前段，刑法第五十六條、第二百七十一條第二項、第一項、第二十六條
前段、第五十九條、第三十八條第一項第二款，判決如主文。
本案經檢察官劉文水到庭執行職務。
中    華    民    國     九十一     年       三       月     二十一   日
                              臺灣高等法院高雄分院刑事第七庭
                                  審判長法官  李春昌
                                        法官  莊飛宗
                                        法官  黃憲文
右正本證明與原本無異。
如不服本判決應於收受本判決後十日內向本院提出上訴書狀，其未述上訴理由者，
並得於提起上訴後十日內向本院補提理由書狀（均須按他造當事人之人數附繕本)「
切勿逕送上級法院」。
                                      書記官  黃玉珠
中    華    民    國     九十一     年  三       月     二十五   日
附錄：本判決論罪科刑法條：
刑法第二百七十一條
殺人者，處死刑、無期徒刑或十年以上有期徒刑。
前項之未遂犯罰之。
                                                                        Ｄ
